【裁判字號】    98,易,2
【裁判日期】    980319
【裁判案由】    恐嚇危害安全等
【裁判全文】
臺灣臺中地方法院刑事判決                 98年度易字第2號
公  訴  人  臺灣臺中地方法院檢察署檢察官
被      告  甲○○
            丙○○
上列被告因恐嚇危害安全等案件，經檢察官聲請以簡易判決處刑
（97年度偵字第18854號），本院認不應適用簡易程序，改依通
常程序審理，判決如下：
    主    文
甲○○、丙○○均無罪。
    理    由
一、公訴意旨略以：被告甲○○、丙○○預見姓名年籍不詳之成
    年男子向其取用市內電話號碼或手機門號，將持之遂行財產
    上犯罪使用，竟基於幫助該不詳姓名成年男子所組成之重利
    及恐嚇集團，為重利及恐嚇危害安全犯行之不確定犯意，分
    由被告甲○○、丙○○於民國91年10月10日及96年11月29日
    ，在桃園縣中壢市及臺中市南屯區某處，申辦號碼00-00000
    000號地面電話及行動電話門號0000000000號之晶片卡，旋
    將之以不詳代價，分別提供其姓名年籍不詳綽號「小胖」及
    姓名年籍不詳之成年男子使用，作為該重利集團刊登重利貸
    款廣告及恐嚇未續行繳交本金及利息之貸款人使用，以遂行
    其等重利及恐嚇危害安全犯行。嗣有被害人丁○○於97年2
    月28日，在「自由時報借貸綜合資訊欄」，見刊有「證件借
    款、保密快速、30分鐘內撥款。00-00000000。」之廣告，
    即以其所有門號0000000000號之行動電話撥打上開電話，與
    姓名年籍不詳之女子接洽貸款事宜，嗣即由重利集團中綽號
    「周先生」之男子，以被告丙○○上開門號0000000000號之
    電話，與丁○○連繫貸款事宜。雙方旋約定每貸款新台幣（
    下同）3萬元，每萬元以10天為1期，每期需支付1300元之利
    息，借款時，並預扣第一期之利息，以此取得與原本不相當
    之利息。嗣因丁○○無力負擔高額利息，該重利集團成員即
    於97年6月間，持被告丙○○之前開門號之電話，撥打丁○○持用前開手機，向丁○○恫稱: 「沒有匯款沒有關係，錢
    就自己留著花，只要你有命看到你就打死你」等語，致丁○○心生畏懼。因認被告甲○○、丙○○均涉有刑法第30條第
    1項、第305條恐嚇危害安全罪之幫助犯罪嫌及刑法第30條第
    1項、第344條重利罪之幫助犯罪嫌等語。
二、按犯罪事實應依證據認定之，無證據不得認定犯罪事實；又
    不能證明被告犯罪者，應諭知無罪之判決，刑事訴訟法第15
    4條第2項、第301條第1項分別定有明文。而認定犯罪事實所
    憑藉之證據，無論為直接證據或間接證據，其為訴訟上之證
    明時，均須達於一般之人不至有所懷疑，而得確信其為真實
    之程度，始得據為有罪之認定，倘未達此程度，而有合理性
    之懷疑存在時，即無從遽為有罪之確信，有最高法院76年台
    上字第4986 號判例意旨可參。
三、公訴意旨認定被告二人涉有前開罪嫌，無非以依一般社會之
    通見，一般人應可預期蒐集他人電話門號使用，常與犯罪行
    為密切相關，且取得他人電話門號之目的在於掩飾犯行及取
    得贓款不易遭人追查，苟提供電話門號予他人使用，將被犯
    罪集團用於向被害人詐欺取財、恐嚇取財等犯罪使用，故認
    被告二人有幫助犯罪之不確定故意為其主要依據。但查：
（一）社會事實層出不窮、千變萬化，欲以有限之法律條文，來
      處理無窮的社會事實，有其極限之處；從而所有的法律適
      用過程，都免不了簡化事實，亦即抽取社會事實中重要的
      特徵，與法律之構成要件相比對，進行學理上所稱「涵攝
      」過程。而刑事法律攸關人民之生命、自由、財產等重要
      權利，在解釋上有從嚴之傾向，即所謂刑法謙抑原則。
（二）刑事之機能有二，一為防止犯罪，維護社會生活秩序，另
      一則為保障個人法益不受國家過度的侵犯與干預。也正因
      「防止犯罪、維護社會生活秩序」是刑法的重要機能，使
      得適用法律者，也就是法律實務工作者，包括檢察官與法
      官，不可能僅從事於抽象的思維推衍，必需呼應特定時間
      、特定社會一般人民的需求，也就是所謂刑事政策的考量
      ；但是刑事政策的考量，與一時一地多數人的通常觀念、
      看法、行為模式與價值判斷具有密切關連。
（三）依內政部警政署98年第4號之警政通報所示：97年度我國
      發生的詐欺刑事案件發生數達42,910件；而依該署98年3
      月16日所發布之新聞稿，97年度被害金額約123億元（估
      算數值為1550億元）；亦即因詐欺案件在我國社會上已成
      為流行，對社會秩序之維護，產生重大的影響。詐欺案件
      的型態，相當高比例是利用電話假藉各式各樣的理由行騙
      ，再誘騙被害人匯款至人頭帳戶，以遂行犯罪，並逃避追
      緝，屢經新聞媒體加以報導，形成臺灣社會多數人可知悉
      的社會現象；所以司法實務上，認為行為人提供金融帳戶
      或電話予他人使用，應可預見金融帳戶或電話可能幫助他
      人取得因財產犯罪所得之財物，故認定提供者有幫助詐欺
      之不確定故意。
（四）此種不確定的幫助犯罪故意，可否推及至本案之幫助重利
      罪與幫助恐嚇罪？本院採否定的見解，理由如下：
      使用他人的電話來進行重利與恐嚇之犯罪，在我國社會
      上尚未到相當流行之程度，亦即行為人透過親友知悉有此
      社會經驗者不多，加上新聞媒體並未普遍報導刊載，並未
      達到一般具有智識經驗者，應有此認識的期待。
      重利罪之犯罪型態與詐欺罪不同：詐欺犯罪為低成本、
      高報酬之犯罪，詐欺集團結合現今發達之資訊及通訊科技
      ，藉以隱匿異地實施犯行，查緝不易，且詐欺犯罪之行為
      人可廣泛、主動、隨機式地對不特定人進行詐騙，行騙過
      程中與被害人僅有短暫、隱匿式的接觸。惟重利罪之行為
      人處於被動、消極的地位，必需被害人先有資金的需求，
      主動與從事重利罪之行為人接觸，行為人才有遂行重利罪
      之機會；且行為人必須先支付一筆金錢予被害人，為保障
      其「債權」，多半要求被害人必需簽發支票或本票供作擔
      保，對重利之期待，亦不是收取一期之利息，而是期望能
      多次按期計收利息，以達最大獲益；亦即重利罪之行為模
      式，從交付「借款」、取得被害人交付之票據、收取利息
      等，需持續多次與被害人接觸，甚而是當面洽商，與電話
      詐欺之隱匿性截然不同。
      至於恐嚇罪係偶然、突發性之犯罪，與詐欺罪、重利罪
      不必然有緊密連接關係。特別是詐欺罪的行為人，或有佯
      稱被害人之親友遭綁架、毆打為由，行詐騙之實；惟有更
      高比例係詐稱中獎、網購付款錯誤、疑是洗錢帳戶等事由
      ，使被害人陷於錯誤而為匯款或交付現金，故一般提供帳
      戶或電話者，並不當然預見借用者將用於恐嚇之用途；以
      本件為言，係因被害人丁○○堅持要與重利者見面還款，
      以配合警方查緝，重利者氣憤之餘，始出言恐嚇被害人，
      情況特殊，難認被告二人借用電話時，可預期恐嚇犯罪之
      發生。
（五）綜上所述，本院認為依具體情況而言，檢察官所舉之證據
      ，未達於通常一般之人均不致有所懷疑，而得確信其為真
      實之程度，不足以認定被告二人涉有幫助重利、恐嚇之罪
      行；在刑事政策考量上，亦無必要抽象、一般地認定，凡
      提供電話予他人使用者，即推論行為人有幫助重利、恐嚇
      的不確定故意，而認定被告二人涉有上開犯行，故應為被
      告二人無罪之諭知。
據上論斷，應依刑事訴訟法第452條、第301條第1項前段，判決
如主文。
本案經檢察官乙○○到庭執行職務。
中    華    民    國    98    年    3     月    19    日
                        刑事第六庭  法  官  施慶鴻
以上正本證明與原本無異。
如不服本判決應於收受判決後10日內向本院提出上訴書狀，並應
敘述具體理由；其未敘述上訴理由者，應於上訴期間屆滿後20日
內向本院補提理由書（均須按他造當事人之人數附繕本）「切勿
逕送上級法院」。
                                    書記官  賴瓊珠
中    華    民    國    98    年    3     月    19    日


司法院資訊處製作；財團法人民間司法改革基金會備份。
